【裁判字號】    98,消債更,126
【裁判日期】    990831
【裁判案由】    更生事件
【裁判全文】
臺灣新竹地方法院民事裁定           98年度消債更字第126號
聲  請  人  甲○○
代  理  人  劉秀琳律師
上列當事人因消費者債務清理事件聲請更生，本院裁定如下：
    主  文
聲請駁回。
聲請費用由聲請人負擔。
    理  由
一、按聲請更生或清算不合程式或不備其他要件者，法院應以裁
    定駁回之；又債務人經法院通知，無正當理由而不到場，或
    到場而不為真實之陳述，或拒絕提出關係文件或為財產變動
    報告，應駁回更生之聲請；另債務人與金融機構協商成立者
    ，不得聲請更生或清算。但因不可歸責於己之事由，致履行
    顯有重大困難者，不在此限；本條例施行前，債務人依金融
    主管機關協商成立之中華民國銀行公會會員，辦理消費金融
    案件無擔保債務協商機制與金融機構成立之協商，準用前項
    之規定，消費者債務清理條例第8 條前段、第46條第3 款、
    第151 條第5 項、第6 項定有明文。
二、本件聲請意旨略以：聲請人於消費者債務清理條例施行前，
    曾依照中華民國銀行公會會員辦理消費金融案件無擔保債務
    協商機制與金融機構成立協商，民國（下同）95年8 月間因
    積欠無擔保債務總額達新台幣（下同）1,692,057 元，與最
    大債權銀行中華商業銀行（嗣已合併予匯豐銀行）成立債務
    協商，約定自95年9 月起分80期，利率為年利率6%，每月應
    償還25,714元，惟聲請人當時已無工作，均以借貸支付，還
    款9 期後，至96年5 月無力清償而毀諾。聲請人尚須扶養兩
    名未成年子女，每月學費各11,233元，另每月須支出水費30
    0 元、瓦斯費781 元、電費1,317 元、餐費17,100元、交通
    汽油費700 元，私人手機電話費839 元、勞健保費4,789 元
    ，共計約37,059元，聲請人自96年11月至97年7 月任職於雅
    歌企業有限公司，月薪20,000元、自97年7 月迄今任職於理
    和公寓大廈管理維護股份有限公司，月薪20,000元；是上開
    協商金額已超過聲請人每月收入，有不可歸責於聲請人之事
    由而致履行顯有重大困難，爰依法聲請更生云云。
三、按對於已與金融機構協商成立，或於本條例施行前，已依金
    融主管機關協調成立之中華民國銀行公會會員辦理消費金融
    案件無擔保債務協商機制與金融機構成立協商之債務人，若
    非因不可歸責於己之事由，致履行顯有重大困難，僅係為圖
    謀減免債務，而不為債務之履行，自有違債權契約為誠信契
    約之本旨，故依消費者債務清理條例第151 條第6 項準用同
    條第5 項前段之規定，不得聲請更生或清算，始能避免肇致
    道德危險。次按債務清償方案成立後，應由債務人按其條件
    履行，如因事後發生情事變更，在清償期間收入或收益不如
    預期，致該方案履行困難甚或履行不能，因不可歸責於己，
    始能准許債務人聲請更生或清算，以避免債務人任意毀諾已
    成立之協商，濫用更生或清算之裁判上債務清理程序。從而
    所謂「不可歸責於己之事由」，應係指客觀上聲請人之支出
    增多，或收入、收益減少，非其成立協商時所能預期，始有
    其適用。本件聲請人主張與最大債權銀行成立協商時已無工
    作，全賴借貸支付該等款項，核其於申請債務協商時所提出
    予債權銀行之收入證明切結書（本院卷第102 頁），其每月
    工作或收入主要來源為其夫之薪水約每月30,000元之收入，
    惟銀行要求每月清償25,714元，加以一家四口之生活開銷均
    不足支應，且嗣於97年7 月29日復與其夫劉樹金離婚，離婚
    後前夫每月僅付子女生活費共6,000 元，實屬不可歸責於己
    之事由而致未能依約清償云云，並據提出94、95年度綜合所
    得稅各類所得資料清單、全國財產稅總歸戶財產查詢清單、
    戶籍謄本為證。
四、經查，聲請人於95年8 月間與全體無擔保債權銀行成立協商
    ，並約定自95年9 月起分80期，利率為年利率6%，每月應償
    還25,714元，聲請人履約還款9 期至96年5 月間而毀諾，有
    匯豐銀行民事陳報狀、協議書、申請書、還款計劃書等件附
    卷可稽。次查，聲請人於協商時已無工作，其收入來源主要
    係其夫劉樹金之薪資，每月薪資約為30,000元，雖略高於協
    商金額，然依聲請人提出之家庭支出費用情形，其時已不足
    支應該協商金額；聲請人僅泛稱其時均以借貸方式支付，然
    究如何借貸、如何清償，均未詳予說明，即難遽為憑採。此
    外，聲請人既已有負債，其生活標準應予以壓縮至最低標準
    ，始符公允，蓋消債條例更生、清算制度之立法目的，係為
    使不幸陷入經濟困境之債務人得以清理債務、重建生活，並
    在清理過程中保有符合人性尊嚴之最低基本生活，但非維持
    債務人過去慣常生活，是於評估債務人是否有不能清償債務
    或有不能清償之虞時，應非由債務人任意主張其基本生活費
    用之數額，而是債務人應在維持基本生活之情況下，於能力
    範圍內盡力清償債務，是聲請人每月生活費用應以行政院公
    布97年臺灣省最低生活費用為9,829 元（已包含食品費、衣
    著鞋襪費、房租水電費、家居管理費、醫療保健費、交通通
    訊費、娛樂教育費及雜項支出）為計算基準，聲請人陳報其
    與兩名未成年子女之每月支出費用達37,059元，惟其中未成
    年子女之扶養應與其前夫劉樹金共同負擔各二分之一，則其
    每月生活費用之計算應以9,829 ＋9,829 ＝19,658元，其前
    夫每月給付6,000 元，聲請人每月可資運用之收入即為26,0
    00元，扣除應負擔之生活費用19,658元，尚餘約6,342 元，
    可資認定；核諸其於債務協商成立時，月收入30,000元（前
    夫劉樹金之薪資），須支付家庭生活費用39,316（9,829 ×
    4 ＝39,316）元，收支情況並未較之更惡劣，即難認其於協
    商成立後有何情事變更而有不可歸責於已之事由致履行顯有
    重大困難情形，聲請人聲請更生，自乏所據，應予駁回。
    。
五、另查，聲請人於聲請時陳報之債務總金額為2,782,496 元（
    見本院卷第3 頁聲請書及本院卷第9 頁至第12頁之債權人清
    冊），所載債權包含房屋貸款120 萬元，其餘為國泰世華銀
    行2 萬元、花旗（台灣）銀行約6 萬元、匯豐銀行約44萬餘
    元、台新銀行約14萬餘元、中國信託銀行約42萬餘元、聯邦
    銀行約25萬元、萬泰銀行約24萬餘元，此外並未記載及陳報
    任何私人債權人及債權額。惟嗣本院裁定命聲請人補正其提
    出之不動產即新竹市○○段428 、435 、455 地號土地及其
    上門碼號碼新竹市○○里○○路1050巷168 號2 樓建物之登
    記謄本，並應釋明房屋貸款狀況（如房貸契約、有無設定抵
    押權、繳納情形）及土地公告現值、鑑價為何等項，有該裁
    定正本在卷，聲請人於99年1 月29日具狀陳報，上開不動產
    設定第一順位抵押權予國泰人壽保險股份有限公司，供借本
    金120 萬元，每月繳息3,499 元，設定第二順位抵押權150
    萬元予聲請人之胞兄蔡啟明，借款150 萬元，迄今未還；土
    地公告現值約共200,891 元、建物市價目前約250 萬元等情
    ，並提出土地暨建物登記謄本為憑（見本院卷第68頁、第74
    至82頁）。核其所陳報之不動產價值約270 萬元，第一順位
    之抵押借款120 萬元，本件聲請時已陳報，固無疑問；第二
    順位抵押借款150 萬元，聲請人聲稱其向其兄長蔡啟明借款
    150 萬元未償云云，惟此借款聲請人自始俱未陳報，復未提
    出該借款之任何證據以資查明，再徵諸上開不動產登記謄本
    ，此一抵押權之設定登記日期為96年6 月13日，清償日期為
    99年10月30日，足認於本件更生聲請時應已發生，此非僅對
    其他無擔保債權人之債權受償有相當不利之影響；且本院於
    99年4 月22日開庭調查時詢問聲請人房屋土地之貸款情形，
    聲請人亦回答關於第一順位抵押債權之部分，就第二順位之
    抵押債權均隱而未答，有該次訊問筆錄可參（見本院卷第16
    3 頁），堪認聲請人經法院通知到場而不為真實之陳述，依
    首揭法條規定，亦應駁回更生之聲請。
六、依消費者債務清理條例第8 條、第15條，民事訴訟法第95條
    、第78條，裁定如主文。
中    華    民    國    99    年    8     月    31    日
              民事第一庭    法      官  陳順珍
上為正本係照原本作成。
如不服本裁定，應於裁定送達後10日內，以書狀向本院提出抗告
，並繳納抗告費新臺幣壹仟元。
中    華    民    國    99    年    8     月    31    日
                            書  記  官  陳筱筑

司法院資訊處製作；財團法人民間司法改革基金會備份。
